【裁判字號】    89,重上,221
【裁判日期】    890808
【裁判案由】    履行契約
【裁判全文】
台灣高等法院民事判決                      八十八年度重上字第二二一號
    上  訴  人  合家歡育樂事業股份有限公司
    法定代理人  廖秀銀
    訴訟代理人  洪堯欽律師
                黃麗蓉律師
    被 上訴 人  和旺建設股份有限公司        設台北市○○路○段一０一號十樓
    法定代理人  蘇勝明        .
    訴訟代理人  陸正康律師
右當事人間履行契約事件，上訴人對於中華民國八十九年三月九日台灣台北地方法院
八十八年度重訴字第二一四○號第一審判決提起上訴，本院判決如左：
    主  文
上訴馱回。
第二審訴訟費用由上訴人負擔。
原判決第一項利息減縮為自民國八十二年七月八日起算。
    事  實
甲、上訴人方面：
一、聲明：
  (一)原判決廢棄。
  (二)被上訴人在第一審之訴駁回。
  (三)願供擔保請准宣告免為假執行。
二、陳述：除與原判決記載相同者，予以引用外，補稱：
  (一)查上訴人公司簽辦紙簽發本票用途記載為「辦理高雄城市俱樂部產權移轉及貸款
    用」，足以說明上訴人係以本票作為清償系爭不動產價款。被上訴人係基於代物
    清償之合意而收受系爭票號T--00000000之本票，上訴人已盡給付價金之義務。
  (二)上訴人所簽發之系爭本票，未載發票日，被上訴人自認係為履行契約而簽發，故
    兩造間顯有授權填載發票日之合意，原審以上訴人未能證明授權之事實，本票既
    無效，兩造間代物清償契約並未成立生效，而認定本票不生代物清償之效果，有
    違經驗法則。
  (三)兩造經結算投資損益分配後，由上訴人交付本票予被上訴人用以抵銷雙方債權債
    務之合意，被上訴人之買賣價金請求權，亦因此項代物清償而消滅，本件無論依
    本或民法第一百二十七條第八款規定，時效已消滅，被上訴人再事請求，顯屬無
    理。
三、證據：除援用原審立證方法外，補聲請傳訊證人林宗輝、劉鳳美為證。
乙、被上訴人方面：
一、聲明：
  (一)上訴駁回。
  (二)遲延利息減縮自民國（下同）八十二年七月八日起算。
二、陳述：除與原判決記載相同者，予以引用外，補稱：
  (一)代物清償須以消滅債之關係為目的，若僅約定為清償債務而對於債權人負擔新債
    務者，在新債務未履行前，其舊債務不消滅，為民法第三百二十條之新債清償，
    本件上訴人未能提出其他證據證明被上訴人收受系爭本票，使其給付買賣價金義
    務消滅之意思，顯未證明兩造間有代物清償之合意。
  (二)代物清償為要物契約，上訴人所交付予被上訴人之本票未載發票日，亦未授權被
    上訴人填載，故屬無效票據，顯見兩造間之代物清償契約並未成立生效，上訴人
    仍對被上訴人負有給付買賣價金之義務。
  (三)兩造房屋買賣契約第四條、土地買賣契約書第二條約定，上訴人付款應依分期付
    款表約定時期給付，而該付款表最後給付期限則為交屋時，為兩造所不爭執，被
    上訴人已於八十一年五月十六日將系爭房地點交予上訴人使用，上訴人自應給付
    被上訴人買賣價金，被上訴人之請求，於法有據。
三、證據：除援用原審立證方法外，補提：(一)本票、(二)收據各一紙、(三)請求訊問證人
    劉鳳美為證。
    理  由
一、被上訴人原審起訴主張：上訴人於七十九年一月二十三日向伊購買「和盛巨業天
    下」大樓編號十一樓Ａ、Ｂ、Ｃ及十二樓Ａ、Ｂ、Ｃ共六戶房地，門牌號碼分別
    為高雄市○○○路一四七號十一樓之一、十一樓之二、十一樓之三及同號十二樓
    之一、十二樓之二、十二樓之三，房屋及土地總價金為新台幣（下同）捌仟伍佰
    萬元。前開房地完工後，上訴人尚有貳仟陸佰壹拾萬元之價款尚未繳清。嗣經兩
    造協商，伊同意於八十一年五月十六日將上開房地點交予上訴人使用，並將該房
    地所有權狀交予上訴人辦理所有權移轉登記以利其向銀行辦理貸款清償未付之前
    開價金，然上訴人迄今尚未給付前開價金，爰依兩造買賣契約之法律關係請求判
    命上訴人給付買賣價金貳仟陸佰壹拾萬元，及自八十一年五月十六日起至清償日
    止，按年息百分之五計算之法定遲延利息。（上訴後利息減縮為自八十二年七月
    八日起算）
二、上訴人則以：兩造簽訂系爭房屋及土地買賣契約書，經結算後扣除，伊因參與訴
    外人和盛建設股份有限公司之投資案，應獲分配之所得，伊固尚應給付被上訴人
    買賣價金貳仟陸佰壹拾萬元，然伊業已開立同面額之本票交予被上訴人，該本票
    並授權被上訴人填載發票日，故兩造間因該本票之交付而成立代物清償，茲被上
    訴人未依該本票請求，且該本票債權亦已罹於時效，又被上訴人係從事商業活動
    之商人（法人），依民法第一百二十七條第八款規定時效為二年，上訴人自交屋
    後迄八十八年起訴時已逾二年，亦罹於時效，伊自得拒付價款等語，資為抗辯。
三、被上訴人主張之事實業據其提出房屋買賣契約書及預定土地買賣契約書各一件（
    見原審卷第四十三頁至第六十五頁）、本票影本一紙、房屋登記查詢表五紙（見
    原審卷第一二九頁至第一三四頁）上訴人對於被上訴人所提出前揭房地買賣契約
    書及本票之真正並不爭執（見原審卷第六十八頁、第六十九頁）且有上訴人提出
    房屋、土地預定買賣契約書各一件、投資合約書二件、和盛建設股份有限公司簽
    辦紙、預估損益表、資金營運表各一紙、本票請款單各一紙、土地所有權狀四紙
    、房屋所有權狀六紙附卷可佐（見原審卷第七十三頁至第一一九頁）上訴人對於
    價金二千六百一十萬元逾未給付事實亦不否認（見原審卷第一二四頁）堪信被上
    訴人主張為真。
四、上訴人雖以前揭情詞置辯，然
  (一)按代物清償係一種消滅倩之方法，故債權人與債務人間援受他種給付時，均須有
    以他種給付代原定給付之合意，代物清償如能成立。參照最高法院五十二年台上
    字第三六九六號判例。經查兩造於八十二年四月七日會算結果，上訴人同意給付
    二千六百一十萬元，並已開立一紙同額本票交予被上訴人為兩造所不爭之事實，
    且經證人林宗輝（即當時財務經理）到庭證稱：當時約定告辦過戶，辦銀行貸款
    ，辦貸款後才要付款，票記得有押日期（按事實上並無日期詳後述），一般是結
    算後三個月付，二千六百一十萬元之財源是貸款，貸款後來有撥下來，可是因為
    要蓋高爾夫球場投資進去，沒有付等語甚為明確，核與前開本票請求單所載：「
    撥款後，本票收回請儘速辦理過戶、設定及撥款」等文義相符（見本院卷第三十
    頁、第三十一頁、原審卷第一０七頁）顯見兩造原意係嗣銀行貸款核撥後，給付
    價款，並非上訴人交付本票一紙後，買賣房地之價金給付義務即已消滅。即證人
    林宗輝亦陳證：預付現以後才可以算了，非謂本票交付對方即算了結等語（見本
    院卷第三十二頁）足見兩造於交付本票時並未有以本票交付被上訴人原買賣價金
    債務即消滅之合意，何能謂係代物清償，況該本票係無效票據（詳下論），上訴
    人稱：交付本票即已生代物清償之效力，揆諸首揭判例應非可取。
  (二)查上訴人所簽發之本票，非惟未記載到期日，且發票日亦未記載之事實，為證人
    林宗輝所是認（見本院卷第三十一頁、第三十四頁）依法原屬無效，上訴人雖辯
    稱，有授權被上訴人填載日期云云，然當時收取該本票之被上訴人職員劉鳳美到
    庭陳證，並沒有被授權填載日期等語。證人林宗輝對於該本票為何到期日空白一
    節雖陳證：該本票兌領時間應在八十二年七月七日後等語，然稽考其意係謂：「
    一般是結算後三個月才付款，且本件尚待銀行核撥貸款等語（參見本院卷第三十
    頁）是其買賣價金付款日期原係可得確定之日期，此情雖與常情尚無不合，然此
    尚不足以證明已有授權被上訴人填載本票日期，至證人林宗輝所陳：因為兩家公
    司之負責人是好朋友，所以日期由他們自己協商去押日期等語（見本院卷第三十
    一頁）非惟與前情不儘相符，且苟須由兩造公司負責人再行協商，即非可由被上
    訴人單方自行填載，亦難謂授權被上訴人竟自填載到期日，況證人林宗輝對於該
    本票發票日何以空白一節，亦陳證：細節不清楚等語（見本院卷第三十四頁）並
    不能證明連同發票日亦授權被上訴人填載。按本票對發票人之權利，自到期日起
    算，見票即付之本票，自發票日起算，三年不行使，因時效而消滅，觀之票據法
    第二十二條第一項甚明，本件上訴人所簽發之本票，到期日、發票日均空白，原
    屬無效票據，上訴人復未能證明已授權被上訴人填載日期，則本票時效自無從起
    算，上訴人抗辯本票時效消滅一節，亦無可取。
  (三)末查本件係不動產之買賣，依最高法院七十八年四月十八日之民事庭會議決議：
    民法第一百二十七條第八款所謂商人所供給之商品，並不包括不動產在內。則本
    件不動產買賣價金請求數自無民法第一百二十七條二年時效之適用，是上訴人抗
    辯時效消滅，亦無可採。
五、綜上所述，上訴人既不能證明已清償前揭價金，亦不能證明時效消滅，則被上訴
    人依買賣關係請求上訴人給付二千六百一十萬元及自八十二年七月八月起算遲延
    利息，即屬正當，原審為上訴人敗訴判決，並依兩造陳明分別酌定相當擔保金，
    各為假執行，免為假執行之宣告，即無不合，上訴論旨仍執前詞指摘原判決不當
    ，求予廢棄，非有理由。
七、據上論結，本件上訴為無理由，依民事訴訟法第四百四十九條第一項、第七十八
    條判決如主文。
中      華      民      國    八十九    年      八      月      八      日
                                臺灣高等法院民事第十七庭
                                    審判長法  官  鄭  雅  萍
                                          法  官
                                          法  官  吳  謀  焰
右正本係照原本作成。
如不服本判決，應於收受送達後二十日內向本院提出上訴書狀，其未表明上訴理由者
，應於提出上訴後二十日內向本院補提理由書狀（均須按他造當事人之人數附繕本）
上訴時應提出委任律師或具有律師資格之人之委任狀；委任有律師資格者，另應附具
律師及格證書及釋明委任人與受任人有民事訴訟法第四百六十六條之一第一項但書或
第二項（詳附註）所定關係之釋明文書影本。
中      華      民      國    八十九    年      八      月      九      日
                                          書記官  黃  瑞  芬
附註：
民事訴訟法第四百六十六條之一（第一項、第二項）：
對於第二審判決上訴，上訴人應委任律師為訴訟代理人。但上訴人或其法定代理人具
有律師資格者，不在此限。
上訴人之配偶、三親等內之血親、二親等內之姻親，或上訴人為法人、中央或地方機
關時，其所屬專任人員具有律師資格並經法院認為適當者，亦得為第三審訴訟代理人
。


司法院資訊處製作；財團法人民間司法改革基金會備份。
